臺灣高等法院民事判決　九十年度上易字第七０八號
　　　上　訴　人　丙○○
　　　訴訟代理人　邱仲麟
　　　被　上訴人　乙○○
　　　　　　　　　甲○○
右當事人間分割共有物事件，上訴人對於中華民國九十年八月三十一日臺灣宜蘭地方
法院九十年度訴字第二六號第一審判決提起上訴，本院判決如左：
　　　主　　　文
原判決關於主文第二項土地分割方法部分及該訴訟費用之裁判廢棄。
右廢棄部分，上訴人與被上訴人乙○○共有坐落宜蘭縣員山鄉○○段第五十一、五十
二號、地目旱、面積各為二六九四點二八平方公尺、四三八點０五平方公尺土地，其
分割方法應如後附宜蘭地政事務所複丈成果圖甲案所示，Ａ部分均分歸上訴人所有，
Ｂ部分均分歸被上訴人乙○○所有。
其餘上訴駁回。
原判決主文第一、三項其中被上訴人乙○○、甲○○保持共有之應有部分比例均分別
更正為一八五分之七七、一八五分之一０八。
第一審（確定部分除外）及第二審訴訟費用由被上訴人乙○○負擔百分之四十八，被
上訴人甲○○負擔百分之三十八，餘由上訴人負擔。
      事實及理由
甲、程序方面：
    上訴人起訴請求准予將(一)上訴人與被上訴人乙○○、甲○○共有坐落宜蘭縣員山
    鄉○○段第四十七、四十八地號土地(二)上訴人與被上訴人乙○○共有坐落同前地
    段第五十一、五十二地號土地(三)上訴人與被上訴人乙○○、甲○○共有坐落同前
    地段第五十五、五十六地號土地(四)上訴人與被上訴人甲○○、原審共同被告鄭游
    阿完共有坐落同前地段第五十九地號土地，如宜蘭地政事務所複丈成果圖（下稱
　　附圖）甲案所示方法分割原審就上述共有人相同之(一)(三)、(二)、(四)各宗土地，分別
　　依三案分割，為訴訟經濟併案辦理，係屬訴之客觀合併，而原審判決(一)第四十七
　　、四十八地號土地，如附圖甲案所示，Ａ部分均歸上訴人所有，Ｂ部分均歸被上
　　訴人乙○○、甲○○各五五五五九分之二二九九九、五五五五九分之三二二五九
　　之應有部分比例保持共有。(二)第五十一、五十二地號土地，如附圖乙案所示，Ａ
　　部分均歸上訴人所有，Ｂ部分均歸被上訴人乙○○所有。(三)第五十五、五十六地
　　號土地，如附圖乙案所示，Ａ部分均歸上訴人所有，Ｂ部分均歸被上訴人乙○○
　　、甲○○各五五五五九分之二二九九九、五五五五九分之三二二五九之應有部分
　　比例保持共有。(四)第五十九地號土地，如附圖甲案所示，Ａ部分歸被上訴人甲○
　　○所有，Ｂ部分歸上訴人所有，Ｃ部分歸原審共同被告鄭游阿完所有上訴人就上
　　開(二)、(三)部分土地之分割方法聲明不服，就(三)部分上訴效力及於(一)部分，故(一)(三)
　　共四宗土地及(二)部分二宗土地，應分別二案合併裁判，至上開(四)部分土地分割方
　　法因全體共有人均未提起上訴，已告確定，合先敘明。
乙、實體方面：
一、本件上訴人主張：坐落宜蘭縣員山鄉○○段第四十七、四十八、五十五、五十六
    地號土地，地目旱，面積分別為六二七‧二六平方公尺、八六六‧六○平方公尺
    、三○五五‧四五平方公尺、三五二○‧四三平方公尺，為上訴人與被上訴人乙
    ○○、甲○○所共有，應有部分均為上訴人八四分之十、被上訴人乙○○三十分
    之十一、被上訴人甲○○一○五分之五四。又坐落同前地段第五十一、五十二地
    號土地，地目旱，面積各為二六九四‧二八平方公尺、四三八‧○五平方公尺，
    為上訴人與被上訴人乙○○所共有，應有部分均為原告八四分之十、乙○○八四
    分之七四。坐落同前地段第五十九號土地，地目旱，面積八一七‧○四平方公尺
    ，則為上訴人與被上訴人甲○○、原審共同被告鄭游阿完所共有，應有部分為上
    訴人八四分之十、甲○○一○五分之五四、鄭游阿完三十分之十一。而上開土地
    並無不得分割之特別約定，且依使用目的非不能分割，現因分割方法無法達成協
    議，爰求為判決分割上開土地。另如依附圖乙案分割，上訴人所分得之土地不僅
    位置偏僻，無對外通道，且面積狹小，不利耕作，是上訴人主張依附圖甲案分割
　　等情。並上訴聲明(一)原判決主文第二項及第三項部分廢棄。(二)前開廢棄部分，准
　　就坐落宜蘭縣員山鄉○○段第五十一、五十二、五十五、五十六地號土地依附圖
　　甲案所示方法分割（第五十九地號部分未據全體共有人上訴，已告確定）。
二、被上訴人則以：其對於兩造共有之旱地同意分割，惟因土地現均由被上訴人耕作
    ，其上有被上訴人之房舍、抽水機、棚架及果樹等，故不同意上訴人所提之分割
    方案。又被上訴人主張依附圖乙案分割，係以土地現狀為據，且上訴人分得之土
    地均與其所有之其他土地相連，便於上訴人耕作使用。另被上訴人二人就分得之
    土地願意維持共有關係等語，資為抗辯。並答辯聲明駁回上訴人之上訴及准就坐
    落宜蘭縣員山鄉○○段第四十七、四十八地號土地改依附圖乙案所示方法分割。
三、兩造不爭之事實：查本件上訴人主張坐落於宜蘭縣員山鄉○○段第四十七、第四
    十八、第五十五、第五十六地號之土地，地目旱，面積各為六二七點二六平方公
    尺、八六六點六０平方公尺、三０五五點四五平方公尺、三五二０點四三平方公
    尺，為上訴人與被上訴人乙○○、甲○○所共有，應有部分比例均為上訴人八四
    分之十、被上訴人乙○○三十分之十一、被上訴人甲○○一０五分之五四。同地
    段第五十一、第五十二地號之土地，地目旱，面積各為二六九四點二八平方公尺
    、四三八點０五平方公尺，為上訴人與被上訴人乙○○所共有，應有部分比例均
    為上訴人八四分之十、被上訴人乙○○八四分之七四。均有土地登記簿謄本附原
    審卷可稽（見原審八十九宜調字第一四號卷第七－十六頁），並為兩造所不爭。
    又兩造對上開土地並無不為分割之約定，亦無因使用目的不能分割之情形，亦為
    雙方所不爭，堪信為真實。
四、又查上訴人共有前開土地係在八十九年一月四日前取得，依新修正之農業發展條
    例第十六條第四款規定，已不受土地法第三十一條第一項所定禁止分割最小面積
    及修正前農業發展條例第三十條前段所定每筆最小面積均不足五公頃不得再予細
    分之限制，自得訴請分割。上訴人起訴請求分割共有物，亦為被上訴人所同意，
    僅分割方法有爭執，上訴人主張分割共有物即有理由。本件主要爭點為兩造各提
    分割方案之爭執及應如何分割為適當。茲分述之：
  (一)關於四十七、四十八地號土地：被上訴人所提如附圖乙案，其中系爭土地第四十
    七、第四十八地號土地之分割方案，上訴人分得之土地雖尚完整，惟太過細長，
    並不利耕作，且分得土地與上訴人所有其他土地並未相毗連，此細分結果，將不
    利上訴人之耕作，而上訴人所提之甲案中，雙方分得之土地均面臨道路，且上訴
　　人分得之土地旁即有上訴人所有其他地號土地相毗連，便於上訴人大面積之耕植
　　，此經原審法院二次赴現場履勘屬實，製有履勘筆錄二紙在卷（見原審訴字卷第
　　三十五、八十七頁）可稽，較適合農業發展政策之目的，且被上訴人分得之土地
　　亦不失其大面積耕作之目的。故本院認為分割方案以複丈成果圖甲案中，將第四
    十七、第四十八地號土地中Ａ部分分歸上訴人所有，Ｂ部分各分歸被上訴人乙○
　　○、甲○○維持共有。被上訴人乙○○、甲○○各為一百八十五分之七十七、一
　　百八十五分之一０八，較為適當，原審所採方案並無不當。
　(二)關於第五十一、五十二地號土地如附圖所示之乙案，上訴人所分得之土地有如菜
    刀，在五十一地號內之部分猶如刀刃，在五十二地號內則如刀柄，狹小細長，不
　　利耕作，甲案雖對兩筆土地分割後，雖形成凹字形，但並未將兩筆土地割裂，就
　　分得之人而言，並無不利耕作之情形，是以此二筆土地依甲案之方案分割，Ａ部
　　分分歸上訴人所有，Ｂ部分分歸被上訴人乙○○所有。原審見未及此，尚有可議
　　，上訴意旨指摘原判決此部分不當，為有理由，自應廢棄改判。
　(三)第五十五、五十六號土地，上訴人所提分割方案甲案，雖有土地集中使用之益處
    ，被上訴人土地亦無被細割之缺點，惟查乙案中，如將Ａ部分分歸上訴人所有，
    不僅不會造成土地被割裂之情形，且鄰地即為上訴人所有，為上訴人所不爭，Ａ
　　部分將與上訴人其他土地相毗連，與農地農用大面積耕作之土地政策相符，是以
　　將乙案中Ａ部分分歸上訴人所有，Ｂ部分分歸被上訴人仍維持共有，其按乙○○
　　、甲○○各為一百八十五分之七七、一百八十五分之一０八。
五、綜上所述，上訴人與被上訴人乙○○、甲○○所共有系爭第四十七、第四十八地
    號土地分割如附圖甲案所示，Ａ部分均歸上訴人所有，Ｂ部分歸被上訴人乙○○
    、甲○○各一八五分之七七、一八五分之一０八之應有部分比例保持共有。共有
    系爭第五十五、第五十六地號土地分割如附圖乙案所示，Ａ部分均歸上訴人所有
    ，Ｂ部分歸被上訴人乙○○、甲○○各一八五分之七七、一八五分之一０八之應
    有部分比例保持共有。上訴人與被上訴人乙○○所共有系爭第五十一、第五十二
    地號土地分割如附圖甲案所示，Ａ部分歸上訴人所有，Ｂ部分歸被上訴人乙○○
　　所有。原審判決就第五十一、五十二地號採乙案，尚有未洽，上訴意旨，指摘原
　　判決此部分不當，聲明廢棄改判，為有理由，應予改判如主文第二項所示。至於
　　原判決主文第一、三項，其所持分割方案並無不合，應予維持。上訴人對五十五
　　、五十六地號土地採乙案分割聲明上訴，被上訴人亦對四十七、四十八地號採甲
　　案分割有所不服。上訴論旨，仍執陳詞，指摘原判決不當，聲明廢棄改判，為無
　　理由，應予駁回上訴。
六、本件原判決主文第一、三項被上訴人乙○○、甲○○按應有部分保持共有之計算
    有誤，應將二人之應有部分均更正為按一八五分之七七、一八五分之一０八應有
    部分保持共有，併此敘明。
七、據上論結，本件上訴為一部有理由，一部無理由，依民事訴訟法第四百四十九條
    第一項、第四百五十條、第八十一條第一款、第八十五條第一項但書，判決如主
    文。
中　　　華　　　民　　　國　　九十一　　年　　　四　　　月　　　二　　　日
　　　　　　　　　　　　　　　　民事第八庭
　　　　　　　　　　　　　　　　　　審判長法　官　鄭　三　源
　　　　　　　　　　　　　　　　　　　　　法　官　王　淇　梓
　　　　　　　　　　　　　　　　　　　　　法　官　郭　松　濤
右正本係照原本作成。
不得上訴。
中　　　華　　　民　　　國　　九十一　　年　　　四　　　月　　　四　　　日
　　　　　　　　　　　　　　　　　　　　　書記官　方　素　珍
